臺灣高等法院刑事判決　　　　　　　　96年度上訴字第2429號
上　訴　人
即　被　告　甲○○
指定辯護人　本院公設辯護人郭書益
上列上訴人因強盜案件，不服臺灣臺北地方法院95年度訴字第20
33號，中華民國96年3 月21日第一審判決（起訴案號：臺灣臺北
地方法院檢察署95年度偵字第7059號），提起上訴，本院判決如
下：
    主  文
上訴駁回。
    事  實
一、甲○○前曾於民國91年間因搶奪案件，經台灣台北地方法院
    以92年訴字第277號判決，判處有期徒刑1年2月，緩刑3年確
    定，於下列行為時間係在緩刑期間（不構成累犯），猶不知
    深自警惕；緣於94年12月31日，友人周明翰（所犯加重強盜
    部分業經台灣台北地方法院判處有期徒刑七年四月確定）騎
    乘機車至其當時在外之租屋處（在臺北市萬華區華江橋附近
    ），向其表示缺錢花用，遂提議以強盜方式取得財物，甲○
    ○當時亦因隻身租屋在外而需款花用，遂同意周明翰之提議
    ，二人乃共同意圖為自己不法之所有，基於強盜之犯意聯絡
    ，周明翰乃取出先前所拾得而置放在機車行李箱內之電擊棒
    1支、不詳之刀械1把（於本件行為後業已丟棄而滅失，故均
    未扣案，該刀械是否屬槍砲彈藥刀械管制條例所規範之刀械
    ，無法證明），由甲○○持該刀械、周明翰持該電擊棒此等
    客觀上足以對人之生命、身體、安全構成威脅而可為兇器使
    用之器械作為工具，二人乃共乘該機車，在附近找尋作案對
    象，於是日夜間7時許，二人車行至臺北市萬華區華江橋下
    堤外便道，見乙○○及其女友張嘉容在該處，而該處燈光昏
    暗，見其等勢單力薄，認有機可趁，即決意下手，而將機車
    停在路旁，周明翰朝乙○○迎面走來，並手按電擊棒發出「
    滋滋」聲響後，即持之電擊乙○○膝蓋部位一次（此部分未
    成傷），甲○○則走至乙○○左後方，亮出尚未抽出刀鞘但
    可透出些許刀身之前開刀械，並頂住乙○○背部，二人共同
    以此強暴方式，要乙○○將身上所有財物交出，至使乙○○
    不能抗拒，將身上所有現金新臺幣（下同）3百元及NOKIA廠
    牌行動電話1支（型號為3120，序號為000000000000000）悉
    數取出交付與周明翰，二人得手後即共同騎乘上開機車離去
    。嗣經乙○○報警，由警調取上開序號行動電話之通聯資料
    ，發現上開行動電話係搭配林隆賓所申請之門號0000000000
    號SIM 卡發話使用，因而查得林隆賓係向劉秋龍所購得，才
    自劉秋龍處得知係周明翰持該手機變賣，始循線查悉上情（
    林隆賓、劉秋龍對於該手機為強盜所得財物並不知情）。
二、案經被害人乙○○訴由臺北市政府警察局萬華分局報告臺灣
    臺北地方法院檢察署檢察官偵查後起訴。
    理  由
壹、證據能力部分：
一、證人乙○○、張嘉容於檢察官偵查時，經檢察官告以具結義
    務及偽證罪之處罰後，命證人朗讀結文後具結，於明確理解
    偽證罪之處罰規定後，仍為證述，並以具結擔保其陳述之真
    實可信（參閱臺灣台北地方法院檢察署95年度偵字第7059號
    卷第56頁至第61頁、95年度偵字第9217號卷第36頁至第39頁
    、第47頁），因檢察官代表國家職司追訴犯罪，就審判程序
    之訴訟構造言，檢察官係屬與被告相對立之當事人一方，偵
    查中對被告以外之人所為之偵查筆錄，性質上均屬傳聞證據
    。然而現階段刑事訴訟法規定檢察官代表國家偵查犯罪、實
    施公訴，必須對於被告之犯罪事實負舉證之責，並賦予檢察
    官傳喚或拘提被告等強制處分權，依法亦有訊問被告及證人
    之權，證人且須具結。此外尚負有客觀性義務，對被告有利
    情形，亦應予注意，而實務運作時，偵查中檢察官向被告以
    外之人所取得之陳述，原則上均能遵守法律規定，不致違法
    取供，其可信性極高，為兼顧理論與實務，乃於修正刑事訴
    訟法時，增列第159 條之1第2項，明定被告以外之人於偵查
    中向檢察官所為陳述，除顯有不可信之情況者外，得為證據
    。證人乙○○、張嘉容未曾提及檢察官在偵訊時有任何以不
    正方法取供之情況，無顯不可信之情形，自得作為證據甚明
    。
二、按「被告以外之人於審判外之言詞或書面陳述，除法律有規
    定者外，不得作為證據」，刑事訴訟法第159第1項定有明文
    ，此即學理上所稱「傳聞證據排除法則」。而依上開法律規
    定，傳聞證據原則上固無證據能力，但如法律別有規定者，
    即例外認有證據能力。又被告以外之人於審判外之陳述，雖
    不符同法第159條之1至第159條之4之規定，但經當事人於審
    判程序同意作為證據，法院審酌該言詞陳述或書面陳述作成
    時之情況，認為適當者，亦得為證據。當事人、代理人或辯
    護人於法院調查證據時，知有第159條第1項不得為證據之情
    形，而未於言詞辯論終結前聲明異議者，視為有前項之同意
    ，此則據同法第159條之5規定甚明。經查，本判決後開所引
    用之各該被告以外之人於審判外之陳述，皆屬傳聞證據，惟
    被告、辯護人及公訴檢察官雖知上開證據資料為傳聞證據，
    但於本院準備程序及審判期日中則均表示無意見而不予爭執
    ，且迄至言詞辯論終結前亦未再聲明異議，本院審酌上開證
    據資料製作時之情況，尚查無違法不當及證明力明顯過低之
    瑕疵，亦認為以之作為證據應屬適當，故揆諸前開法律規定
    與說明，爰逕依刑事訴訟法第159條之5之規定，認前揭證據
    資料均例外有證據能力。
貳、實體部分：
一、訊之被告甲○○矢口否認有上開與共犯周明翰共同攜帶兇器
    強盜之犯行，並辯稱：當時伊與被害人乙○○之距離保持五
    公尺，且沒有亮出刀械，自始至終未曾有任何言語恐嚇或舉
    動，當應周明翰之邀外出，到達案發現場伊一直停留在機車
    停放處，未曾移動，係周明翰自行趨往距約五公尺餘之被害
    人乙○○處，伊沒有與周明翰共同強盜云云，惟查，上揭事
    實，業據被告於原審96年3月7日審理時坦承不諱，核與證人
    即共犯周明翰於原審審理時證述情節大致相符，且經證人乙
    ○○、張嘉容於偵、審中證述屬實，且證人即被害人乙○○
    於本院審理中並進一步結證稱：（當時被告離你多遠？）這
    個被告站在我身後左後方，可以摸的到的地方。周明翰站在
    我前方；（你當時有往後看？）我不敢往後看，但有用餘光
    瞄到被告用刀子碰到後背，但是他沒有傷害我。周明翰沒有
    電擊我前，甲○○就拿刀子頂在我的後背，就已經一前一後
    ；（是誰叫你把錢拿出來？）是周明翰。我事後拿錢及手機
    給他們後，他們認為太少，甲○○才說要搜看看身上還有沒
    有其他財物；（被告用刀子頂背後時，是否已經拔出刀鞘？
    ）那個不算刀鞘，應該是刀套，當時刀子還在刀套裡面，但
    可以看到一點點刀身等語，是被告甲○○辯稱其離被害人乙
    ○○5公尺，未亮出刀械等語，應係卸責之詞，不足採信。
    此外，本件行為後經被害人乙○○報警，由警調取上開序號
    行動電話之通聯資料，發現上開行動電話係搭配林隆賓所申
    請之門號00 00000000號SIM卡發話使用，因而查得林隆賓係
    向劉秋龍所購得，才自劉秋龍處得知係周明翰持該手機變賣
    ，始循線查悉上情等節，則分據證人林隆賓、劉秋龍於警詢
    中證述在卷，並有該行動電話通聯紀錄、中古手機買賣合約
    書及被害人乙○○所出具之贓物認領保管單等附卷可稽；綜
    此，本件事證明確，應依法論科。
二、按刑法第328 條第1 項所稱之「強暴」，指對人之身體，且
    足以抑制他人抵抗程度之有形力之行使；亦即直接或間接對
    於人之身體施以暴力，壓制被害人之抗拒。次按強盜罪所施
    用之強暴手段，祇須足以壓抑被害人之抗拒，使其喪失意思
    自由為已足，縱令被害人無實際抗拒行為，仍於強盜罪之成
    立，不生影響；而是否「不能抗拒」，係以一般生活經驗判
    斷，被害人除心生畏懼外，其自由意識已遭受壓迫，客觀上
    已達於不能抗拒之程度（最高法院91年度臺上字第7381號、
    94年度臺上字第1782號判決要旨參照）。查，本件係被害人
    乙○○與女友張嘉容在該處，而係被告周明翰持電擊棒電擊
    被害人乙○○膝蓋，被告甲○○則在一旁亮出尚未出鞘之刀
    械，已如前述，再佐以被害人乙○○於原審審理時所述，當
    時燈光很暗，沒有路燈，公園內雖有人，但距離伊等很遠等
    語，則就此情形觀之，被害人乙○○在遭二名男子現實以電
    擊棒、刀械等足以危害其生命、身體安全之器械相加，而此
    時又僅女友一人在旁，則一般人當此勢單力薄、求援不易之
    情狀，面對2 名正值青壯之成年男子持兇器攻擊或威迫之壓
    制，客觀上自可認已達於不能抗拒之狀態，按上所述，實已
    該當於強盜罪之構成要件。至被告之指定辯護人雖辯以：當
    時公園尚有他人，且被害人乙○○之體型較被告二人高大，
    當時其又有安全帽在旁為由，辯稱被害人乙○○當時未達不
    能抗拒之程度，本件應屬恐嚇取財等，惟衡諸上情，所辯自
    無足取。又刑法上所謂兇器，其種類並無限制，凡客觀上對
    於人之生命、身體、安全構成威脅，具有危險性之兇器均屬
    之，且祇須行竊時攜帶此種具有危險性之兇器為已足，並不
    以攜帶之初有行兇之意圖為必要（最高法院79年臺上字第52
    53號判例參照）。查前開刀械被告於本院準備程序時自承為
    含柄約15公分之小型藍波刀，另共犯周明翰於原審審理時亦
    稱為係藍波刀，是該不明之刀械雖未扣案，無從證明是否為
    槍砲彈藥刀械管制條例之管制刀械，但依被告及共犯周明翰
    之陳述足認該刀械確為金屬利器，又電擊棒可持之電擊他人
    ，則依社會通念，刀械、電擊棒在客觀上足以對於人之生命
    、身體、安全構成威脅，顯為具有危險性之兇器無疑。是被
    告二人持前揭可供兇器使用之電擊棒、刀械共犯本件強盜罪
    ，而有刑法第321條第1項第3款之情形，構成刑法第330條第
    1項之加重強盜罪（原起訴書所引起訴法條為刑法第328條第
    1 項之普通強盜罪，原審就該部分已於96年3月7日審判期日
    ，依刑事訴訟法第94條之規定，當庭告以更正法條之旨，公
    訴檢察官亦於該期日當庭更正起訴法條為刑法第330條第1項
    之加重強盜罪，故毋庸變更起訴法條）。被告二人就上開行
    為間，有犯意聯絡及行為分擔，為共同正犯（刑法第28條有
    關共犯之規定，修正前第28條規定：「二人以上共同實施犯
    罪之行為者，皆為正犯」，修正後則規定：「二人以上共同
    實行犯罪之行為者，皆為正犯」，亦即修正後規定，係將原
    來共同正犯之共同「實施」犯罪，改為共同「實行」犯罪，
    剔除完全未參與犯罪相關行為「實行」之「陰謀共同正犯」
    及「預備共同正犯」，是修正後之共同正犯之可罰性要件之
    範圍業已限縮，固屬行為可罰性要件之變更，應比較新舊法
    ，惟本案被告與共犯周明翰二人係共同為上開加重強盜之犯
    罪行為，不論適用修正前、後之刑法第28條規定，被告與共
    犯周明翰均應成立共同正犯，經比較修正前、後之規定，對
    被告並無利與不利之問題，爰依一般法規適用之原則，就此
    部分自應逕行適用裁判時法，最高法院95年第21次刑事庭會
    議紀錄參照）。
三、原審詳為查證，以被告罪證明確，適用刑法28條、第330 條
    第1 項規定，審酌被告甲○○前有搶奪前案，經台灣台北地
    方法院判處有期徒刑1年2月，緩刑3 年確定，有本院被告前
    案紀錄表可按，於本件行為時間係在緩刑期間，其再犯本件
    顯然不知深自警惕，又被告甲○○僅因缺錢花用之一己私慾
    即與共犯周明翰共犯本件強盜行為，且本件攜帶兇器強盜勢
    單力薄被害人乙○○之財物，手段惡劣，雖未造成被害人乙
    ○○身體受傷，又所得財物價值不高，惟此舉不僅足以使被
    害人乙○○心理受創甚鉅，且被告二人係隨機犯案，對社會
    治安之危害甚大，但念及被告甲○○先則矢口否認，經原審
    實質審理後才坦承之犯罪後態度等一切情狀，量處有期徒刑
    7 年10月，並說明本件用以強盜之電擊棒、刀械，依共犯周
    明翰於原審審理時所述，係其先前所拾得，並於本案行為後
    業已丟棄等語，認該等已滅失而不存在，復無證據證明係屬
    義務沒收之物，不為沒收諭知以及說明該刀械既未扣案，無
    從證明是否屬槍砲彈藥刀械管制條例所規範之刀械，而為此
    有利於被告之認定。原審認事用法並無不當，量刑亦屬適當
    ，被告提起上訴，其上訴意旨猶執陳詞空言狡辯未實行加重
    強盜犯行，指摘原判決不當等語，其上訴為無理由，應予駁
    回。
據上論斷，應依刑事訴訟法第368條，判決如主文。
本案經檢察官鍾鳳玲到庭執行職務。
中　　華　　民　　國　　96　　年　　8 　　月　　3 　　日
       　　　　　 刑事第十五庭審判長法　官  吳昭瑩
                                    法　官  李正紀
                                    法　官  李釱任
以上正本證明與原本無異。
如不服本判決，應於收受送達後十日內向本院提出上訴書狀，其
未敘述上訴之理由者並得於提起上訴後十日內向本院補提理由書
（均須按他造當事人之人數附繕本）。
                                    書記官  洪秋帆
中　　華　　民　　國　　96　　年　　8 　　月　　6 　　日
附錄：本案論罪科刑法條全文
第330條第1項  （加重強盜罪）
犯強盜罪而有第三百二十一條第一項各款情形之一者，處七年以
上有期徒刑。
